
# Лабораторна робота №2. Маніпулювання даними

```{r setup, include=FALSE}
knitr::opts_chunk$set(echo = TRUE)
```

__Мета:__ _Засвоєння принципів, знайомвство з інструментами та набуття навичок манпулювання даними (__wrangle__) засобами мови програмування `R` та колекції пакетів `tidyverse` [@R-tidyverse]._ 


## Що ви будете вміти?

* виконувати імпорт даних з файлів різного формату, включаючи реляційні бази даних засобами мови R у середовищі IDE RStudio.
* обробляти пропущені значення та приводити дані до "охайного" вигляду за допомогою пакету `tidyr` [@R-tidyr].
* маніпулювати даними засобами мови R у середовищі IDE RStudio в парадигмі пакету `dplyr` [@R-dplyr] з використанням потокового оператору `%>%`.


## Короткі теоретичні відомості

### Що таке маніпулювання данними?

__Wrangle__ -- найважливша задача початкового етапу, мета якої -- підготовка даних до аналізу і яка складається  з процедур приведення даних до "охайного" вигляду та трансформації: __Tidy + Transform = Wrangle__. [@r4ds] (рис. 1). Сюди можна віднести і процедуру імпорту, на етапі якої, власне, і починаються певні трасформації з даними.  

![_Рис. 1. Структура задачі маніпулювання даними у складі Data Science-проекту_ [@r4ds] ](image/wrangling.png)  

### Імпорт даних


Перша задача _імпорту даних_ (__Import__) полягає у  вилученні необхідних сирих даних з будь-яких джерел (файли, БД, дані з датчиків у реальному часі і т. д.) самого різного формату.  
Вхідні дані можуть бути в оному з трьох наступних форматів (прийнято також називати _табульованими_ (__Tabular Data__) і _нетабульованими_ (__Non-Tabular Data__)):

* _структурованому_ -- у вигляді таблиці з чітко визначеними полями; 
* _слабоструктурованому_ -- так звані транзакційні дані, в яких проглядається певна структура, але немає чітко визначених полів та їх типів;  
* _неструктурованому_ -- будь-якому форматі, як правило, це текст довільної структури. 


Для імпорту і експорту структурованих даних у середовищі R існує маса інструментів як стандартних, так і у складі спеціалізованих пакетів. Найпростіший варіант, який рекомендується для новачка, -- відповідні функції пакету `rio` [@rio], що використовувався у [лаб. роб. №1](#modul1). 

```{r}
# install_formats() #інсталяція додаткових компонентів пакету rio
library(rio)
df <- data.frame(x = 1:5, y = rnorm(5))
export(df, "data/df_data_frame.txt")
dfImp <- import("data/df_data_frame.txt")
dfImp
```

Пакет працює з файлами широкого спектру форматів  і дозволяє виконувати за необхідності конвертацію файлів з одного формату в інший.

```{r}
data("mtcars") #підключення стандартного набору даних mtcars
# head(mtcars)
export(head(mtcars), "data/mtcars.dta")
convert('data/mtcars.dta', 'data/mtcars.csv')
import("data/mtcars.csv")
```

#### Імпорт з реляційних баз даних

Пакет `dplyr` [@R-dplyr] забезпечує зручний інтерфейс дял роботи з віддаленими реляційними базами даних. Наразі ці можливості відокремлені в окремий пакет [`dbplyr`](https://cran.rstudio.com/web/packages/dbplyr/vignettes/dbplyr.html) [@R-dbplyr].
Основна перевага -- користувач повністю абстрагується від факту роботи з базою даних, оперуючи тими ж самими командами, що і для роботи з `data.frame` (див. нижче). `dbplyr` бере на себе повну відповідальність за роботу з БД, включаючи трансляцію команд на `SQL`. Хоча, в окремих випадках більш ефективно використовувати безпосередньо `SQL`!  
Для роботи з `dbplyr` необхідно встановити пакет бекенда DBI. Пакет DBI забезпечує загальний інтерфейс, що дозволяє `dbplyr` працювати з багатьма різними базами даних, використовуючи один і той самий код. `DBI` автоматично встановлюється за допомогою `dbplyr`, але необхідно окремо встановити конкретний бекенд для бази даних, до якої ми хочемо підключитися:  

* `RMySQL` [@R-RMySQL] підключається до `MySQL` та `MariaDB`;
* `RPostgreSQL` [@R-RPostgreSQL] підключається до `Postgres` та `Redshift`;
* `RSQLite` [@R-RSQLite] вбудовує `SQLite`-базу даних;
* `odbc` [@R-odbc] підключається до багатьох комерційних баз даних через протокол відкритої бази даних;
* `bigrquery` [@R-bigrquery] підключається до `Google BigQuery`.

Для експериментів з базами даних найпростіше почати з `SQLite`, оскільки все необхідне включено до стандартного пакету `R`. Нам не потрібно встановлювати що-небудь ще і мати справу з налаштуванням сервера бази даних. Використовувати базу даних `SQLite` у `dplyr` дуже просто: достатньо задати шлях і відзначити, що потрібно створити нову БД:  

```{r message=FALSE, warning=FALSE, paged.print=FALSE}
library(dbplyr)
library(dplyr)
library(RSQLite)
```


```{r}
# my_db <- src_sqlite("data/my_db.sqlite3", create = T)
```

`my_db` зараз не містить даних, тому ми завантажимо туди дані `flights` (зі стандартного набору [@R-nycflights13]) з використанням зручної функції `copy_to()`. Це швидкий і "брудний" спосіб для того, щоб помістити дані в базу даних, але він не підходить для дуже великих наборів даних, оскільки всі дані повинні проходити через `R`.

```{r}
library(nycflights13)
# flights_sqlite <- copy_to(my_db, flights, temporary = FALSE, 
#                           indexes = list(c("year", "month", "day"), "carrier", "tailnum"))
# head(flights_sqlite)
```

Нижче показано приклад встановлення з'єднання з існуючою БД через функцію `DBConnect`, що входить до складу `DBI` [@R-DBI].
```{r}
con <- DBI::dbConnect(RSQLite::SQLite(), path = "data/my_db.sqlite3")
flights_sqlite <- copy_to(con, nycflights13::flights, "flights",
        temporary = FALSE, 
        indexes = list(
          c("year", "month", "day"), 
          "carrier", 
          "tailnum",
          "dest"
        )
)

head(flights_sqlite)

DBI::dbDisconnect(con)
```

Для більш детального знайомства доцільно скористатися вищезаначеними посиланнями, та матеріалами [проекту RStudio](https://db.rstudio.com/dplyr/) [@R-dbplyr], присвяченого роботі з БД в середовищі `RStudio`, а також [російськомовним перекладом Андрія Огурцова](http://biostat-r.blogspot.com/2015/07/dplyr-databases.html#more) документації по `dplyr`.  


При роботі зі слабоструктурованими та неструктурованими файлами, або коли необхідно маніпулювати даними вже на етапі імпорту, можна скористатися потужностями пакету `reader` [@R-reader] для парсингу даних з нетабульованих джерел за допомогою сімейства методів `read_*`, `col_*`, `parse_*`, включаючи рядки (__strings__), категоріальні змінні (__factors__), данні типу час-дата (__data-time__) (див. шпаргалку [Data import with readr, readxl, and googlesheets4 cheatsheet](https://www.rstudio.com/resources/cheatsheets/)), що входить до колекції [tidyvers](https://www.tidyverse.org/).  
 
### Приведення даних до охайного вигляду

#### Що таке "охайні" дані (tidy data)?

Друга і найбільш трудомістка задача (__Tidy__) -- _приведення даних до_ так званого  _"охайного" вигляду_, придатного для аналізу. Як правило мова йде про приведення даних до табличного вигляду "ключ-значення", або, іншими словами, "об'єкт-ознака".  

Колекція `tidyvers` будує свою роботу навколо "охайних" даних, збережених у так званих `tibbles`, що є розширенням типу `data.frame`. Забезпечується це за допомогою пакету `tibble` [@R-tibble], який предоставляє новий S3 клас для збереження табличних даних. `tibbles` наслідує клас `data.frame` і покращує деякі маніпулятивні процедури (див. шпаргалку [тут](doc/data-import.pdf)).  
Розглянемо інструментарій пакету [@R-tidyr], який вхродить до складу `tidyvers`, використовуючи матеріали з книги [@r4ds]. (Більш детально -- див. [@R-tidyr], або [скорочений переклад російською](http://biostat-r.blogspot.com/2016/01/tidy-data.html#more)).   
Існує три взаємопов'язані правила, які роблять набір даних "охайним":

* Кожна змінна містится у окремому полі;
* Кожне спостереження має містится у окремому рядку;
* Значення кожної змінної має міститися в окремій комірці.  

![_Рис. 2. Три взаємопов'язані правила, які роблять набір даних "охайними"_ [@r4ds] ](image/tidy.png)

Чому доцільно приводити дані до охайного виду? В цьому є дві переваги:  

* загальна перевага -- такого роду уніфікований вид даних дозволяє ефективно їх зберігати, в тому числі, у реляційній базі даних, і дозволяє маніпулювати їми за допомогою стандартних інструментів;
* специфічна перевага -- мова R з точки зору написання ефективного коду передбачає виконання процедури векторизації у всіх випадках, коли це можливо, а це потребує приведення коду до охайного вигляду.

Нижче наведено приклад роботи з таблицею, що має охайний вигляд.


```{r message=FALSE, warning=FALSE}
library(tidyverse)
```


```{r}
# відносний критерій на 10000
table1 %>%  # стандартний набір даних
  mutate(rate = cases / population * 10000) # обчислення нового поля

# кількість випадків на рік
table1 %>% 
  count(year, wt = cases)
```

Потоковий оператор `%>%` дає можливість спрощувати написання коду. Оператор працює наступним чином: вираз `sin(cos(x))` може бути переписаний як `x %>% cos() %>% sin()`.  

Нижче наведено приклад сумісного застосування потокового оператору і функцій пакету `ggplot2` [@R-ggplot2] для візуалізації результатів.

```{r}
# Візуалізація динаміки зміни кількості випадків з часом
library(ggplot2)
ggplot(table1, aes(year, cases)) + 
  geom_line(aes(group = country), colour = "grey50") + 
  geom_point(aes(colour = country))

# table1 %>% 
#   mutate(rate = cases / population * 10000) %>% 
#   ggplot(aes(year, rate)) + 
#   geom_line(aes(group = country), colour = "grey50") + 
#   geom_point(aes(colour = country))

```

__Завдання на самостійну роботу__. Побудувати динаміку відносного критерію `rate` кількості захворювань по роках для кожної держави.

#### Процедури Spreading and Gathering

На практиці найбільш часто зустрічаються два основних типи "неохайності" даних:

* Значення однієї змінної можуть бути розкидані по багатьох стовпчиках;
* Одне спостереження може бути розсіяне по багатьох рядках.

Для вирішення цієї проблеми у складі пакету `tidyr` існують функції `gather()`і `spread()`.


##### Gathering

Поширеною проблемою є набір даних, де деякі назви стовпців -- це не імена змінних, а значення змінної. Візьміть table4a: назви стовпчиків 1999 та 2000 представляють значення змінної року, і кожен рядок містить два спостереження, а не одне.

```{r}
table4a
```

Для розв'язку проблеми необхідно зібрати (__gather__) необхідні колонки у пару нових змінних (рис. 3).  

![_Рис. 3 Приведення `table4` до охайної форми_ [@r4ds] ](image/table4.png)  


```{r}
table4a %>% 
  gather(`1999`, `2000`, key = "year", value = "cases")
```

Для комбінування таблиць після приведення їх до охайного вигляду, можна використовувати ліве з'єднання.
```{r}
tidy4a <- table4a %>% 
  gather(`1999`, `2000`, key = "year", value = "cases")
tidy4b <- table4b %>% 
  gather(`1999`, `2000`, key = "year", value = "population")
dplyr::left_join(tidy4a, tidy4b)

```

__Завдання на самостійну роботу__. Виконати попереднє завдання, базуючись на таблицях `tidy4a` і `tidy4b` з використанням потокового оператора.

##### Spreading

Це процедура протилежна збиранню. Поширення, або розтягування (spreading) застосовується, коли спостереження знаходяться в різних рядках (рис. 4).


![_Рис. 4 Приведення `table2` до охайної форми_ [@r4ds] ](image/table2.png)  

Приклад.

```{r}
table2
```


```{r}
table2 %>%
    spread(key = type, value = count)
```


#### Процедури Separating і Uniting


На практиці може статися випадок, коли в одному стовпчику знаходяться різні змінні. Проблема вирішується шляхом його розділення (separating) на два (див. рис.5).  

![_Рис. 5 Приведення `table3` до охайної форми шляхом розділення стовпчиків_ [@r4ds] ](image/table3.png)  


```{r}
table3
table3 %>% 
  separate(rate, into = c("cases", "population"))
```

Зворотною процедурою до `separate()` є `unite()`. 

```{r}
table5 %>% 
  unite(new, century, year, sep = "")
```

#### Пропущені значення

Пропущені значення (__missing value__) у наборах даних можуть бути двох видів: _явні_ (позначені як `NA`, `Not Available`) і _неявні_ (просто не представлені у даних). Такі дані називаються _некомплектні_.   
Нижче наведено приклад, який це ілюструє.  

```{r}
stocks <- tibble(
  year   = c(2015, 2015, 2015, 2015, 2016, 2016, 2016),
  qtr    = c(   1,    2,    3,    4,    2,    3,    4),
  return = c(1.88, 0.59, 0.35,   NA, 0.92, 0.17, 2.66)
)
stocks
```

Дані за четвертий квартал 2015 явно відсутні про що свідчить відповідне значення. Дані за перший квартал не внесені у таблицю, тобто відсутні неявно, але відсутність можна помітити після відповідної траснформації.  

```{r}
stocks %>% 
  spread(year, return)
```

Виявити множину некомплектних даних можна також з використанням функції `complete()`.  

```{r}
stocks %>% 
  complete(year, qtr)
```


Проблема некомплектних даних вирішується двома шляхами: виключенням некомплектних спостережень, або імпутацією пропущених значень іншими значеннями, виходячи з певної моделі.  

```{r}
stocks %>% 
  spread(year, return) %>% 
  gather(year, return, `2015`:`2016`, na.rm = TRUE)
```

У випадках, коли це доцільно, можна використовувати функцію `fill()`, яка заповнює пропущенні значення, взявши значення з останньої заповненої клітинки:  

```{r}
df <- data.frame(Month = 1:12, Year = c(2000, rep(NA, 11)))
df
df %>% fill(Year)
```


### Трансформація

Недостатньо привести дані до охайного вигляду. Найбільш важливі процедури візуалізації та моделювання потребують різного роду трансформації охайних даних: вибірки рядків та полів, перейменування та зміну типів даних, обчислення нових значень, різного роду агрегації тощо.   
__Трансформація__ (__Transform__) -- друга важлива задача у складі процедури маніпулювання даними.  

Середовище R наразі має низку потужних інструментів для цього, які побудовані на схожих концепціях, серед яких одним з найбільш поширених і потужних є пакет [dplyr](https://cran.r-project.org/web/packages/dplyr/) [@R-dplyr] зі своєю, як прийнято говорити у професійних колах, "філософією".  

Наведемо короткий огляд основих команд і прикладів їх застосування згідно з [@R-dplyr].  
Як стверджують розробники, `dplyr` -- граматика маніпулювання даними, що забезпечує послідовний набір дієслів, які допомагають вирішити найбільш поширені проблеми з обробкою даних:

* `mutate()` додає нові змінні, які є функціями існуючих змінних.
* `select()` вибирає стовпчики (поля таблиці) на основі їх імен.
* `filter()` вибирає рядки (спостереження) на основі їх значень.
*  `summarise()` зменшує декілька значень до одного резюме.
* `arrange()` змінює упорядкування рядків.

Усі ці команди об'єднуються природним чином з функцією групування `group_by()`, яка дозволяє виконувати будь-яку операцію "по групі". Поряд з даними командами для одинарних таблиць `dplyr` також надає різноманітні команди для [двох таблиць](https://dplyr.tidyverse.org/articles/two-table.html).  Для  [маніпулювання багатьма таблицями](http://adv-r.had.co.nz/Functionals.html#functionals-fp) викорстовуються засоби пакету [`purrr`](https://purrr.tidyverse.org/) [@R-purrr] в парадигмі функціонального програмування, який також входить до `tidyverse`.  
Як було зазначено вище, `dplyr` розроблений для того, щоб абстрагуватися від форми, у якій зберігаються дані. Це означає, що при роботі з локальними таблицями даних і з віддаленими таблицями бази даних використовується один і той же самий код R.  
Враховуючи, що більшість команд за своїм сенсом ідентична SQL-командам, з якими студент вже знайомий, наведемо коротко основні приклади їх застосування без зайвих коментарів.  

```{r}
# Вибірка рядків таблиці
library(dplyr)

starwars %>% 
  filter(species == "Droid")
```

```{r}
# Вибірка полів таблиці
starwars %>% 
  select(name, ends_with("color"))
```

```{r}
# Створення нового поля у таблиці з послідуючою вибіркою
starwars %>% 
  mutate(name, bmi = mass / ((height / 100)  ^ 2)) %>%
  select(name:mass, bmi)
```


```{r}
# Сортування даних
starwars %>% 
  arrange(desc(mass))
```

```{r}
# Обчислення агрегатів з попереднім групуванням по полю species
starwars %>%
  group_by(species) %>%
  summarise(
    n = n(),
    mass = mean(mass, na.rm = TRUE)
  ) %>%
  filter(n > 1)
```

Окрім `tidyr` і `dplyr` існує п'ять пакетів (включаючи [`stringr`](https://stringr.tidyverse.org/) і [`forcats`](http://forcats.tidyverse.org/)), які призначені для роботи з певними типами даних:

* [`lubridate`](http://lubridate.tidyverse.org/) [@R-lubridate] для даних типу "дата" та "дата-час".
* [`hms`](https://github.com/tidyverse/hms) [@R-hms] для даних типу "час доби".
* [`blob`](https://github.com/tidyverse/blob) [R-blob] для даних, збережених у двійковому (blob) форматі.


Більш детальну інформацію див. у так званих ["віньєтках"](https://cran.r-project.org/web/packages/dplyr/), або у [перекладі російською мовою](http://biostat-r.blogspot.com/search/label/data_frame) [Андрія Огурцова](http://biostat-r.blogspot.com/search/label/data_frame) [@Rusdplyr]. Також рекомендується ["шпаргалка" по командам `dplyr`](doc/data-trasformation.pdf) від [RStudio](https://www.rstudio.com/resources/cheatsheets/).  


## Приклад виконання індівідуального завдання

### Постановка задачі

Створити реляційну БД, використовуючи СУБД SQLite. Виконати експорт даних у БД зі стандартного набору `nycflights13` щодо авіаперевезень аеропорту Нью-Йорк за 2013 рік.  

Налаштувати індекси: ("year", "month", "day"), "carrier", "tailnum", "dest".  
Підготувати RMarkdown-документ, який би давав можливість генерувати електронний звіт з результатами виконання наступних задач:

* вибрати поля `year:day`, `dep_delay`, `arr_delay` з таблиці `flights`.
* вибрати всі рейси з часом затримки (dep_delay) більше ніж 240 хв.
* Обчислити середній час затримки вильоту (dep_time) з попереднім групуванням по відстані авіамаршруту (dest).
* Обчислити для кожного бортового номеру літака з кількістю рейсів більше 100 середній час затримки прибуття та кількість рейсів; дані впорядкувати за убуванням часу затримки прибуття.
* розділити набір даних по літаках і розрахувати кількість вильотів і середню дальність польоту і затримку прибуття; побудувати графік залежності середньої затримки від середньої дальності польоту (за допомогою `ggplot2`).
* знайти кількість літаків і кількість вильотів в усі можливі пункти призначення.

### Виконання завдання


1. Створюємо реляційну БД, використовуючи СУБД SQLite.
```{r}
# my_db <- src_sqlite("data/my_db.sqlite3", create = T)
```

2. Під'єднуємось до БД. Виконуємо експорт даних у БД зі стандартного набору `nycflights13` щодо авіаперевезень аеропорту Нью-Йорк за 2013 рік. Налаштовуємо індекси: ("year", "month", "day"), "carrier", "tailnum", "dest".  
```{r}
con <- DBI::dbConnect(RSQLite::SQLite(), path = "data/my_db.sqlite3")
flights_sqlite <- copy_to(con, nycflights13::flights, "flights",
        temporary = FALSE, 
        indexes = list(
          c("year", "month", "day"), 
          "carrier", 
          "tailnum",
          "dest"
        )
)

head(flights_sqlite)

```


3. Виводимо поля `year:day`, `dep_delay`, `arr_delay` з таблиці `flights`.
```{r}
flights_sqlite %>% select(year:day, dep_delay, arr_delay)
```

4. Вибираємо всі рейси з часом затримки (dep_delay) більше ніж 240 хв.
```{r}
flights_sqlite %>% filter(dep_delay > 240)
```

5. Обчислюємо середній час затримки вильоту (dep_time) з попереднім групуванням по відстані авіамаршруту (dest).
```{r}
flights_sqlite %>% 
  group_by(dest) %>%
  summarise(delay = mean(dep_time))
```

6. Обчислюємо для кожного бортового номеру літака з кількістю рейсів більше 100 середній час затримки прибуття та кількість рейсів; дані впорядкувати за убуванням часу затримки прибуття.
```{r}
tailnum_delay_sqlite <- flights_sqlite %>% 
  group_by(tailnum) %>%
  summarise(
    delay = mean(arr_delay),
    n = n()
  ) %>% 
  arrange(desc(delay)) %>%
  filter(n > 100)
```

7. Розділяємо набір даних по літаках і розрахувати кількість вильотів і середню дальність польоту і затримку прибуття; будуємо графік залежності середньої затримки від середньої дальності польоту (за допомогою `ggplot2`).
```{r}
library(ggplot2)
planes <- group_by(flights, tailnum)
delay <- summarise(planes,
  count = n(),
  dist = mean(distance, na.rm = TRUE),
  delay = mean(arr_delay, na.rm = TRUE))
delay <- filter(delay, count > 20, dist < 2000)

ggplot(delay, aes(dist, delay)) +
  geom_point(aes(size = count), alpha = 1/2) +
  geom_smooth() +
  scale_size_area()
```

8. Знаходимо кількість літаків і кількість вильотів в усі можливі пункти призначення.
```{r}
destinations <- group_by(flights, dest)
summarise(destinations,
  planes = n_distinct(tailnum),
  flights = n()
)

DBI::dbDisconnect(con)
```


### Індивідуальні завдання на лабораторну роботу

Видає викладач.



