# Лабораторна робота № 8. Побудова ARIMA-моделі часового ряду і прогнозування на її основі (short version) {#lab_8}

__Мета:__ Подубова ARIMA-моделей та прогнозування на їх основі засобами мови програмування R. 


## Що ви будете вміти?

* виконувати візуалізацію  часових рядів (ЧР).
* перевіряти ЧР на стаціонарність і зводити його до стаціонаного у разі його не стаціонарності.
* виконувати структурну і параметричну ідентифікацію ARIMA-моделі ЧР.
* будувати короткострокові прогнози на основі побудованої ARIMA-моделі.



При підготовці використано [@statsoft], [@kantor], [@box], [@Hyndman2], [@Hyndman3].

## ts-об'єкт

Для роботи з ЧР будемо використовувати функцію `ts()`, яка створює об'єкт типу ЧР з вектора чи дата фрейма. 

Деталі див. [тут](https://otexts.com/fpp2/ts-objects.html)


```{r include=FALSE}
packages <- c("ggplot2", "fpp", "fpp2", "fpp3")
lapply(packages, library, character.only=TRUE)
```


```{r}
ts_examples <- ts(c(123,39,78,52,110), start=2017)

autoplot(ts_examples) +
  ggtitle("Time series example") +
  ylab("$ million") +
  xlab("Year")

```

Далі будемо працювати виключно з ЧР у даному форматі.


## Візуалізація ЧР

Для візуалізації ЧР будемо використовувати генерік-функцію `autoplot()`, яка, згідно з принципом поліморфизму, буде виконувати візуалізацію об'єкта, даного їй в якості аргументу, в залежності від його типу. Таким чином, отримавши на вхід об'єкт класу `ts`, його буде розпізнано як ЧР і відповідним чином візуалізовано.  

Для візуалізації будемо використовувати набір даних `melsyd`, що входить до складу пакету `fpp2` [@Hyndman2].  

Нижче наведено приклади візуалізації часових рядів з цього датасета.

```{r}

data(melsyd)


autoplot(melsyd[,"Economy.Class"]) +
  ggtitle("Economy class passengers: Melbourne-Sydney") +
  xlab("Year") +
  ylab("Thousands")

autoplot(a10) +
  ggtitle("Antidiabetic drug sales") +
  ylab("$ million") +
  xlab("Year")


# Приклад з третьої редакції
# melsyd_economy <- ansett %>%
#   filter(Airports == "MEL-SYD", Class == "Economy") %>%
#   mutate(Passengers = Passengers/1000)
# 
# autoplot(melsyd_economy, Passengers) +
#   labs(title = "Ansett airlines economy class",
#        subtitle = "Melbourne-Sydney",
#        y = "Passengers ('000)")



```

При аналізі ЧР особливо важливим є розуміння абстракції "білого шуму" і його характеристик.  

```{r}
set.seed(30)
y <- ts(rnorm(50))

y %>% 
  autoplot() + ggtitle("Білий шум")
```

Оцінка АКФ білого шуму має вигляд.  

```{r}
y %>% 
  ggAcf()

y %>% 
  ggPacf()
```

Видно, що оцінки АКФ та ЧАКФ білого шуму не мають жодного значимого лага.  


## Стаціонарність і диференціювання


Нижче наведені приклади різних типів нестацінарностей у ЧР.

![Which of these series are stationary? (a) Google stock price for 200 consecutive days; (b) Daily change in the Google stock price for 200 consecutive days; (c) Annual number of strikes in the US; (d) Monthly sales of new one-family houses sold in the US; (e) Annual price of a dozen eggs in the US (constant dollars); (f) Monthly total of pigs slaughtered in Victoria, Australia; (g) Annual total of lynx trapped in the McKenzie River district of north-west Canada; (h) Monthly Australian beer production; (i) Monthly Australian electricity production. [@Hyndman2] ](image/stationary-1.png)

Нестаціонарності у вигляді тренду можна позбутися шляхом диференціювання ЧР. 

```{r}
goog200 %>% 
  autoplot() + 
  ggtitle("Ціна акцій Google протягом 200 днів") +
  ylab("goog200") +
  xlab("Day")

```


Оцінка АКФ має вигляд.

```{r}
goog200 %>% 
  ggAcf()
```

Оцінка АКФ має вигляд характерний для нестаціонарності у вигляді тренду, який легко усувається шляхом диференціювання.

```{r}
goog200 %>% 
  diff() %>% 
  autoplot()+ 
  ggtitle("Ціна акцій Google протягом 200 днів") +
  ylab("diff(goog200)") +
  xlab("Day")

```

Тепер оцінка АКФ має вигляд оцінки АКФ "білого шуму", що підтверджується результатами теста Бокса-Люнга.

```{r}
goog200 %>% 
  diff() %>% 
  ggAcf()
```

З надійністю 95% можна сказати, що автокреляція відстуня, так як Q-статистика має р-значення = 0,355 (для h=10). Це свідчить про те, що щоденна зміна ціни акцій Google - це, по суті, випадкова величина, яка не корелює із значеннями у попередні дні.

```{r}

goog200 %>% 
  diff() %>% 
  Box.test(lag=10, type="Ljung-Box")
```


## Приклад побудови не сезонної ARIMA-моделі {#example}

У якості прикладу [@Hyndman2] розглянемо динаміку щоквартальних процентних змін у споживчих витратах США. Хоча це щоквартальна серія, сезонний зразок, схоже, не існує, тому ми відштовхуватимемося від несезонної моделі ARIMA. 

```{r}
autoplot(uschange[,"Consumption"]) +
  xlab("Year") + ylab("Quarterly percentage change")
```

Нижче наведено  код R, який дозволяє автоматично вибрати модель.  

```{r}
fit <- auto.arima(uschange[,"Consumption"], seasonal=FALSE)

```


Маємо наступну оцінку моделі: $$y_t = c + 0.589 y_{t-1} - 0.353 \epsilon_{t-1} + 0.0846 \epsilon_{t-2} + 0.174 \epsilon_{t-3} + \epsilon_t, $$

де $c = 0.745 × (1 − 0.589) = 0.307$, де $\epsilon_t$ ' білий шум зі стандартним відхиленням $\sigma = 0.592 = \sqrt{0.350}$.

Модель прогнозу має наступний вигляд.

```{r}
fit %>% 
  forecast(h=10) %>% 
  autoplot(include=80)
```

 
Дану модель можна побудувати "в ручному" режимі, задавши явно специфікацію моделі.  

```{r}
(fit2 <- Arima(uschange[,"Consumption"], order=c(1,0,3)))
(fit3 <- Arima(uschange[,"Consumption"], order=c(3,0,3)))
(fit4 <- Arima(uschange[,"Consumption"], order=c(3,0,0)))

```


## Завдання на лабораторну роботу

* Для [прикладу](#example), розглянутого вище, знайти оцінки АКФ і ЧАКФ. Запропонувати і дослідити альтернативні моделі і обґрунтувати специфікацію моделі, знайдену автоматичною процедурою.
* Отримати варіант завдання у викладача з даними ЧР і виконати структурну і параметричну ідентифікацію ARIMA-моделі, дослідити альтернативні моделі, знайти оцінку короткострокового прогнозу на величину $h$ наступних моментів ряду. Візуалізувати прогноз.
* Створити звіт у вигляді .Rmd-документа у форматі RNotebook.



